【裁判字號】    96,易,709
【裁判日期】    970111
【裁判案由】    傷害
【裁判全文】
臺灣基隆地方法院刑事判決               96年度易字第709號
公  訴  人  臺灣基隆地方法院檢察署檢察官
被      告  戊○○
                      號9樓
上列被告因傷害案件，經檢察官提起公訴（96年度調偵字第119
號），本院判決如下：
    主  文
戊○○傷害人之身體，處有期徒刑月，如易科罰金，以銀元
佰元即新臺幣玖佰元折算壹日；減為有期徒刑壹月又拾伍日，如
易科罰金，以銀元佰元即新臺幣玖佰元折算壹日。
    事  實
一、戊○○與丙○○原皆係受僱於臺灣電力股份有限公司核能一
    、二廠承包商之同事，戊○○前陸續向丙○○借用金錢，幾
    經丙○○催討，戊○○猶遲未償還（依丙○○自行計算結果
    ，認戊○○共借款新臺幣【下同】33,300元，扣除已返還之
    6,000 元，尚有27,000元未償還），丙○○因亟欲索討上開
    借款，乃於民國95年5 月13日晚間9 時15分許之酒後，至基
    隆市○○○路112 巷11弄18之2 號9 樓戊○○住處，先按該
    址電鈴，並在門外呼喊戊○○名字，斯時戊○○與母親己○○○、姪女乙○○、姪子即乙○○之弟弟在屋內客廳觀看電
    視，己○○○所在位置距房屋大門較近，且戊○○僅著內褲
    ，衣衫不整，故由己○○○前往開門，見來者係前曾居住在
    家中之戊○○同事丙○○，乃詢問丙○○是否要入屋內與戊○○談話，然為丙○○所拒，丙○○並再次朝屋內高喊戊○○至屋外商談，戊○○聽聞後，乃於著裝完畢後走出屋外，
    丙○○旋在屋外向戊○○索討上開債務，然因一言不和，丙○○旋以手臂勒住戊○○脖子，而戊○○為擺脫丙○○之箝
    制，乃以身體衝撞丙○○，進而相互拉扯，其間己○○○雖
    上前勸阻，惟遭丙○○推開（己○○○自述因此受有傷害，
    惟迄未對丙○○提出傷害告訴），其間因丙○○背部在與戊○○相互拉扯間撞到上址電梯廊間之酒菜櫃（斯時丙○○尚
    未成傷），該酒菜櫃之玻璃門應聲破裂，引起同在屋內另一
    房間內觀看電視之戊○○父親丁○○之注意，丁○○乃走出
    屋外察看，見戊○○與丙○○正在相互拉扯，乃與己○○○
    共同勸阻，要戊○○與丙○○入屋商談，是戊○○與丙○○
    方停止拉扯，隨己○○○進入屋內，丁○○則留在屋外清理
    地面玻璃碎片。戊○○與丙○○入屋後分坐在客廳不同沙發
    椅上，商談戊○○積欠債務數額及應如何償還事宜，乙○○
    則同坐在客廳另張沙發椅上，與弟弟繼續觀看電視，己○○○則站立在旁，以防止戊○○及丙○○再度發生衝突。詎戊○○與丙○○於商談間復因積欠借款金額談不攏，復起口角
    ，戊○○與丙○○乃互基於傷害之故意，相互拉扯，並以徒
    手毆打對方，此時在場之乙○○因在旁之弟弟心生畏懼，乃
    迅即帶弟弟躲入房間，之後戊○○復以雙手掐住丙○○頸部
    ，己○○○恐丙○○生意外，乃忙上前勸阻，戊○○因而放
    開右手，僅以左手繼續掐住丙○○頸部，並改以右拳毆打丙○○左臉部鼻子下方至下巴間部位約5、6下，而丁○○清理
    完玻璃碎片進入房屋後，即見戊○○與丙○○正相互毆打，
    遂與己○○○共同將戊○○及丙○○拉開，方停止戊○○與
    丙○○間之互毆，然丙○○因遭戊○○以上開方式毆打，已
    受有頸部、顏面上唇挫傷及左上門牙斷裂等傷害（戊○○自
    稱於互毆中亦受有傷害，然迄未對丙○○提出傷害告訴）。
    嗣戊○○與丙○○在丁○○及己○○○之勸說下，繼續在屋
    內商談償債事宜後始達成共識，然丁○○期使上開債務清償
    事宜有第三人在場以為證明，戊○○乃於同日晚間9時38 分
    49秒，以所申辦之「0000000000」號行動電話門號，向基隆
    市警察局第四分局「110」勤務中心報案，丙○○亦使用「0
    000000000 」號行動電話報警，該分局大武崙派出所警員張
    騏峰、駱聰忠，據報於同日晚間9時40 分許抵達上址瞭解情
    況後，丁○○始開立面額17,500元之支票予丙○○，以代戊○○清償上開債務（支票業經丙○○委請銀行提示付款訖）
    ，同日晚間10時26分許，丙○○始與張騏峰、駱聰忠警員離
    去，並於同日晚間11時54分許，自行前往臺北縣新店市○○
    路289 號財團法人佛教慈濟綜合醫院台北分院就診驗傷後，
    向臺灣基隆地方法院檢察署檢察官對戊○○提出傷害告訴，
    始悉上情。
二、案經丙○○訴請臺灣基隆地方法院檢察署檢察官偵查後起訴
    。
    理  由
壹、程序事項（關於證據能力）：
一、查被告雖不爭執告訴人丙○○於檢察官偵查中指訴之證據能
    力，然告訴人丙○○於本案既係立於證人地位，而為刑事訴
    訟法上所指「被告以外之人」，其在審判外之陳述，除法律
    另有規定外，不得做為證據，已如前述。雖然刑事訴訟法第
    159 之1 條第2 項規定：「被告以外之人於偵查中向檢察官
    所為之陳述，除顯有不可信之情況者外，得為證據。」。然
    按「證人應命具結」，刑事訴訟法第186 條第1 項前段定有
    明文。因此，除依法不得命其具結者外，不具結之證言不得
    採為判決之基礎。經查，本件告訴人丙○○於檢察官偵訊時
    所為之陳述並未先經具結後為之，亦未於訊問後補行具結，
    且查其並無刑事訴訟法第186 條第1 項但書所規定不得令其
    具結之情形，故其於檢察官偵查中時所為未經具結之證述，
    即使符合刑事訴訟法第159 條之1 第2 項所規定之例外情形
    ，仍無證據能力，應先敘明。
二、次按被告以外之人於審判外之言詞或書面陳述，除法律有規
    定者外，不得作為證據，刑事訴訟法第159 條第1 項固有明
    文。惟被告以外之人於審判外之陳述，經當事人於審判程序
    同意作為證據，法院審酌該言詞陳述或書面陳述作成時之情
    況，認為適當者，亦得為證據；當事人、代理人或辯護人於
    法院調查證據時，知有上開刑事訴訟法第159 條第1 項不得
    為證據之情形，而未於言詞辯論終結前聲明異議者，視為有
    前項之同意，刑事訴訟法第159 條之5 亦有明文。查本院下
    列所引用之各項證據，經本院於審判程序提示予被告，並告
    以內容要旨，被告表示無意見，且未聲明異議，本院審酌相
    關言詞陳述或書面陳述作成時之情況，認為適當，依前揭法
    條意旨，自均得援為本案證據。
貳、實體事項：
一、訊據被告戊○○固坦承證人即告訴人兼被害人丙○○有於95
    年5 月13日晚間9 時許，至其位於基隆市○○○路112 巷11
    弄18之2 號9 樓住處索債，其與丙○○在屋外雖有發生拉扯
    ，且丙○○在與其拉扯間背部撞到屋外擺置之櫥櫃，櫥櫃玻
    璃門因而破裂之事實，然矢口否認有何傷害之犯行，辯稱：
    丙○○進入屋內商談債務事宜後，其即未再與他發生衝突，
    是警察來了之後沒多久，丙○○才表示有受傷，丙○○之傷
    勢不是其造成的云云。經查：
  (一)被告於上開時、地，毆打證人即告訴人兼被害人丙○○，致
    丙○○受有頸部、顏面上唇挫傷及左上門牙斷裂等傷害之事
    實，業據丙○○於本院96年12月28日審理時結證稱：其為向
    被告索討債務，乃於95年5 月13日晚間9 時許前往基隆市○○○路112巷11弄18之2號9 樓被告住處，於按電鈴後，不記
    得是被告的父親或母親來開門，其向來開門的人表示不進屋
    內後，來開門的人即叫被告出來，其遂向被告索債，俟2 人
    吵架即相互拉扯，其背部撞到電梯口旁的玻璃酒櫃，玻璃碎
    裂，被告的父母親見狀，要其與被告進入屋內商談，其始進
    入屋內，在屋內客廳與被告商談還債事宜，其間因雙方就債
    務金額認知有差距，因而再起衝突，當時其坐在沙發椅上，
    還來不及站起來，被告即衝過來揮拳打其臉部，其舉起雙手
    護住臉部，被告再以雙手掐住其脖子，後來被告父母親前來
    勸架，並拉住被告的手，阻止被告繼續打其，被告才將右手
    放開，但左手還是掐住其脖子，此時被告即以右手毆打其左
    半邊臉部鼻子以下到下巴的地方約5、6下，後來是被告父母
    親將被告拉開，被告才停手等語明確（見本院卷第55-57 頁
    ），且有財團法人佛教慈濟綜合醫院診斷證明書影本1紙（
    見本院卷第4頁）、財團法人佛教慈濟綜合醫院台北分院函
    暨附件丙○○病歷資料影本1份（見本院卷第26-29頁）、台
    灣大哥大補印通話明細單影本1份（見95年度他字第684號卷
    第5頁反面）、丙○○中國信託銀行存摺影本2紙（見同前他
    字卷第28-29頁）、基隆市警察局第四分局95年9月20日基警
    四分偵字第0950410951 號函暨附件第四分局110受理案件記
    錄表及員警工作紀錄簿影本等1份（見同前他字第684號卷第
    32-34頁）在卷可參。
  (二)被告雖辯稱於證人丙○○進入屋內後，即未再與丙○○發生
    衝突云云。然查證人即被告母親己○○○於95年9月14 日檢
    察官偵訊時證稱：95年5月13日晚間9時許，證人丙○○到其
    住處找被告，是其開門的，被告與丙○○在屋外電梯廊間有
    發生拉扯（見95年度他字第684號卷第19頁）、於本院96年
    12月28日審理時證稱：當時其與被告在客廳看電視，證人丁○○在房間看電視，證人丙○○邊按電鈴邊喊，龜兒子給我
    出來，其原先不知道喊話的人是誰，因其離大門較近，所以
    由其開門，開門後發現來者係之前曾居住在家中之被告同事
    丙○○，即要劉龍惠進入屋內，但丙○○不進來，一直在門
    外喊被告出來，其即告訴被告來者是丙○○，因被告當時未
    著外褲，所以被告即先穿著外褲，再走出門外，被告出來後
    說做什麼，丙○○就掐住被告脖子，2 人旋即發生拉扯、推
    擠，其間丙○○有撞到電梯廊間的櫃子，其上前勸阻，遭丙○○推倒在地，丁○○聽到聲音後有走出屋外來查看，後來
    其即要丙○○進入屋內再談，丙○○進入屋內後與被告各坐
    在客廳的沙發椅上，後來因金額談不攏，又發生爭執，2 人
    在客廳內有拉來拉去，亦即2人有用手互推等語（見本院卷
    第62-66頁）；證人即被告父親於檢察官95年9月14日檢察官
    偵訊時證稱：證人丙○○來時其並不知悉，後來聽到菜櫃玻
    璃破裂聲音才出來看，有看見丙○○與被告在客廳拉扯，被
    告還遭丙○○壓在客廳沙發上（見95年度他字第684號卷第1
    8頁）、於本院96年12月18日審理時結證稱：95年5月13日當
    天其與被告、證人己○○○及乙○○在家，當時其在房間內
    看電視，被告則是在客廳內看電視，己○○○及乙○○則不
    知在屋內何處，其因在房間聽到被告屋外玻璃櫃玻璃破掉的
    聲音，所以才走到屋外查看，其一出屋外即看見證人丙○○
    與被告在櫃子前，以手相互推來推去，後來兩人在屋內客廳
    沙發上又再推來推去，2人同時並均有出拳毆打對方等語（
    見本院卷第67頁）；證人乙○○於96年8月29日檢察官偵訊
    時證稱：證人丙○○來家裡時有喝酒，開門沒多久即與被告
    為了錢的事發生爭吵，丙○○還把證人己○○○推倒在地，
    因丙○○與被告在拉扯，其弟弟當時僅國小二年級，還小會
    怕，所以其即帶弟弟回房間等語（見96年度偵續字第12號卷
    第64頁）、於本院96年12月28日審理時結證稱：證人丙○○
    按門鈴時，其與弟弟、被告、證人己○○○都在客廳看電視
    ，是己○○○去開門的，己○○○開門後，說被告的朋友來
    了，被告在門口有跟丙○○對話，後來就聽到玻璃破掉的聲
    音，其在屋內聽起來像是發生爭執的聲音，但其並未走出去
    查看，玻璃破掉之後，己○○○說不要在外面這樣不好看，
    就跟他們說進來坐，其看到被告先走進來客廳坐，接著是丙○○走進來，渠2 人走進來途中，沒有發生推擠，看起來比
    較平靜，被告與丙○○進入客廳後剛開始很平靜，分坐在客
    廳沙發椅上談還錢的事情，其則坐另張沙發椅上，渠2 人後
    來越來越大聲，且發生拉扯，己○○○及丁○○即加以勸阻
    ，後來因弟弟告訴其說他會怕，其就帶弟弟進去房間等語（
    見本院卷第69-71 頁），可見被告於丙○○進入上址屋內後
    ，仍有與丙○○發生拉扯之衝突，且丁○○甚至證及被告有
    出手毆打丙○○之情形，足徵丙○○上開證述在被告上址屋
    內遭被告毆打之情節並非無稽，而堪以採信。至證人己○○○於檢察官偵查中證稱不知被告有無毆打丙○○（見95年度
    他字第684號卷第19 頁）及於本院審理時證稱未看見被告有
    毆打丙○○之情形（見本院卷第65頁）等證言；證人丁○○
    於檢察官偵查中證稱未看見被告毆打丙○○之證言（見同前
    他字卷第18頁），核均係迴護被告之詞，委不足採。又證人
    丁○○於本院審理證述被告與丙○○係自屋外一路拉扯至屋
    內部分（見本院卷第67頁），因與丙○○、己○○○及乙○○證述之情節均不同，且不合常情，丁○○之記憶顯然有誤
    ，無足採為證定事實之依據，並此指明。綜上，被告空言否
    認有在屋內毆打丙○○等情節，核係事後卸責之詞，不足採
    信。
  (三)又證人丙○○於遭被告毆打後，即在被告上址住處內，向被
    告，證人己○○○、丁○○及乙○○表示牙齒有斷裂之情形
    ，亦據丙○○於本院審理時證述在卷（見本院卷第57頁），
    並據己○○○於本院審理時結證屬實（見本院卷第64頁），
    ，且證人乙○○於96年8 月20日檢察官偵查中證稱：證人丙○○剛進入屋內時，只有喝酒，嘴巴並沒有流血或牙齒斷掉
    之情形，後來因為丙○○與被告在拉扯，弟弟會怕，而且丙○○喝醉了，所以其即帶弟弟進入房間，警察來了以後，其
    才從房間出來，其從房間出來以後，丙○○有向其說牙齒斷
    裂流血，跟其要衛生紙，其即拿衛生紙給丙○○擦，丙○○
    在擦時，其看見衛生紙上面有血跡等語（見96年度偵續字第
    12號卷第64-65 頁），且證人即到場處理之基隆市警察局第
    四分局大武崙派出所員警張騏峰於96年6月22 日檢察官偵訊
    時證稱：證人丙○○有向其比說他牙齒斷了，但他只是用講
    的，並沒有張開嘴給其看，所以其沒有看到他受有何種傷等
    語（見96年度偵續字第12號卷第31頁），已足徵丙○○上開
    證述遭被告毆打成傷等情節並非子虛，本院復參酌被告係於
    同日晚間10時24分許（依據前引員警工作紀錄簿影本所載時
    間）自案發地點離開，同日晚間11時54分抵達財團法人佛教
    慈濟醫院台北分院就診（依據前引該院函所附丙○○病歷資
    料影本內到院時間欄之記載），二者時間相距約1小時又18
    分鐘，與二地間所需之交通時間大致相符，可見丙○○應係
    於離開案發現場後，即至財團法人佛教慈濟綜合醫院台北分
    院就診，據此益明前引財團法人佛教慈濟綜合醫院診斷證明
    書影本內所載丙○○受有頸部、顏面上唇挫傷及左上門牙斷
    裂等傷害，應係遭被告毆打所致者無疑，被告猶飾詞否認，
    洵無足採。
  (四)綜上，被告之辯解均無足採，本案事證明確，被告之犯行洵
    堪認定，應依法論科。
二、論罪科刑：
  (一)被告戊○○徒手毆打證人丙○○，致丙○○受有如事實欄所
    示之傷害，核其所為，係犯刑法第277 條第1 項之傷害罪。
    又按行為後法律有變更者，適用行為時之法律。但行為後之
    法律有利於行為人者，適用最有利於行為人之法律，94年2
    月2 日修正公布，並於95年7 月1 日施行之刑法（下稱新法
    ；修正前刑法下稱舊法）第2 條第1 項定有明文。此條規定
    係規範行為後法律變更所生新舊法律比較適用之準據法，本
    身尚無新舊法比較之問題，於新法施行後，應一律適用新法
    第2 條第1 項之規定，為「從舊從輕」之比較，先予敘明（
    最高法院95年度第八次刑事庭會議決議一(一)參照）。查被告
    行為後，刑法關於罰金最低數額之規定，業經修正，新法第
    33條第5 款規定，將罰金最低額由銀元1 元以上，修正為新
    台幣1,000 元以上，以百元計算之。且被告行為後，刑法施
    行法亦於95年6 月14日修正，增訂第1 條之1 ，明訂中華民
    國94年1 月7 日刑法修正施行後，刑法分則編所定罰金之貨
    幣單位為新台幣。94年1 月7 日刑法修正時，刑法分則編未
    修正之條文定有罰金者，自94年1 月7 日刑法修正施行後，
    就其所定數額提高為30倍，但72年6 月26日至94年1 月7日
    新增或修正之條文，就其所定數額提高為3 倍。惟因原本刑
    法條文罰金之單位為銀元，與新台幣之折算比例為3 比1，
    復因罰金罰鍰提高標準條例第1 條之適用，罰金數額業已提
    高10倍，因而實際上所得科處罰金之總數，固未提高，惟如
    前所述，新法第33條第5 款提高罰金最低額為新台幣1,00 0
    元以上，且以百元計算之。因之刑法分則條文中有罰金刑者
    ，其罰金之最低額業經修正為新台幣1,000 元以上，以舊法
    之規定有利被告。被告所犯刑法第277 條第1 項前段之業務
    過失傷害罪之法定刑中有罰金刑，故應依新法第2 條第1 項
    前段規定，適用被告行為時之刑法第277 條第1 項前段（條
    文本身未修正）規定論處（最高法院95年度第八次刑事庭會
    議決議三(一)1.參照）。
  (二)本院審酌被告係因證人丙○○酒後至被告住處索債，擾及與
    被告同住之父母親丁○○、己○○○、及姪女乙○○，因一
    時失慮始出手傷害丙○○之動機、被告傷害丙○○之手段及
    丙○○受有如事實欄所示牙齒斷裂等傷害，傷勢非輕，兼衡
    被告犯後雖否認犯行，然仍願意賠償丙○○所受之損害，係
    因賠償金額未談攏，始未能達成和解，有本院民事調解（刑
    事交付調解）事件紀錄表1 紙（見本院卷第23頁）附卷可憑
    等一切情狀，量處如主文所示之刑示懲（修正後刑法第57條
    之規定，為法院就刑之裁量審認標準見解之明文化，非屬法
    律變更，無新舊法比較問題，最高法院95年第八次刑事庭會
    議決議六(一)參照）。
  (三)又被告行為時之舊法第41條第1 項前段規定：「犯最重本刑
    為五年以下有期徒刑以下之刑之罪，而受六個月以下有期徒
    刑或拘役之宣告，因身體、教育、職業、家庭之關係或其他
    正當事由，執行顯有困難者，得以一元以上三元以下折算一
    日，易科罰金。」，且被告行為時之易科罰金折算標準，修
    正前罰金罰鍰提高標準條例第2 條前段（95年7 月1 日修正
    公布刪除）規定，就其原定數額提高為100 倍折算1 日，則
    本件被告行為時之易科罰金折算標準，應以銀元300 元折算
    1 日，經折算為新臺幣後，應以新臺幣900 元折算為1 日。
    惟被告行為後之新法第41條第1 項前段則規定：「犯最重本
    刑為五年以下有期徒刑以下之刑之罪，而受六個月以下有期
    徒刑或拘役之宣告者，得以新臺幣一千元、二千元或三千元
    折算一日，易科罰金。」，比較新舊法易科罰金折算標準，
    以舊法之規定較有利於被告，爰併依新法第2 條第1 項規定
    ，適用舊法第41條第1 項前段規定，定被告易科罰金之折算
    標準（最高法院95年度第八次刑事庭會議決議三(二)參照）。
  (四)又被告上開所犯，合於中華民國96年罪犯減刑條例減刑之要
    件，爰依該條例第2 條第1 項第3 款規定，減輕被告宣告刑
    二分之一，併依舊法第41條第1 項前段，諭知被告易科罰金
    之折算標準。
據上論斷，應依刑事訴訟法第284 條之1 、第299 條第1 項前段
，刑法第2 條第1 項前段、第277 條第1 項、第41條第1 項前段
（95年7 月1 日修正施行前），罰金罰鍰提高標準條例第1 條前
段、第2 條（95年7 月1 日修正廢止前），現行法規所定貨幣單
位折算新臺幣條例第2 條，中華民國96年罪犯減刑條例第2 條第
1 項第3 款、第7 條、第9 條，判決如主文。
本案經檢察官甲○○到庭執行職務。
中    華    民    國    97    年    1    月    11    日
                  刑事第一庭法  官     劉桂金
以上正本證明與原本無異。
如不服本判決應於收受本判決後10日內向本院提出上訴書狀，其
未敘述上訴理由者，並得於提起上訴後10日內向本院補提理由書
狀（均須按他造當事人之人數附繕本）「切勿逕送上級法院」。
中    華    民    國    97    年    1    月    11    日
                            書記官     鄧順生
附錄論罪法條：
刑法第277條第1項
傷害人之身體或健康者，處3 年以下有期徒刑、拘役或1,000 元
以下罰金。


司法院資訊處製作；財團法人民間司法改革基金會備份。
